【裁判字號】    97,交聲,91
【裁判日期】    970522
【裁判案由】    聲明異議
【裁判全文】
臺灣屏東地方法院交通事件裁定          97年度交聲字第91號
原處分機關  交通部公路總局高雄區監理所屏東監理站
原處分人即
聲明異議人  丙○○
上列異議人因違反道路交通管理處罰條例案件，對於交通部公路
總局高雄區監理所屏東監理站民國97年2 月25日所為之處分（屏
監違字第裁82-Z4C003342號），聲明異議，本院裁定如下：
    主  文
原處分撤銷。
丙○○不罰。
    理  由
一、原處分機關以異議人於民國96年7 月12日凌晨4 時30分許，
    駕駛車牌號碼ZT-4893 號自小客車，行經國道一號北上309
    公里處有「行駛高速公路不依規定使用燈光（同向前方一百
    公尺內有車輛行駛）」之違規行為，經內政部警政署國道公
    路警察局以公警局交字第Z4C003342 號舉發違反道路交通管
    理事件通知單舉發前開違規行為，並經異議人於上開舉發通
    知單簽名表示收受，異議人逾同年月27日之應到案日期而未
    自動繳納罰鍰，爰於97年2 月25日，依道路交通管理處罰條
    例第33條第1 項第6 款規定，以屏監違字第裁82-Z4C003342
    號裁決書逕行裁處異議人罰鍰新臺幣（下同）6,000 元，並
    依同條例第63條第1 項記違規點數1 點。
二、聲明異議意旨略以：(一)按原處分機關依道路交通管理處罰條
    例所為處分，係屬行政程序法第92條第1 項所定行政處分，
    應依同法第95條、第96條、第97條等相關規定之法定方式、
    程序為之，否則生處分行為生效與否之問題。本件原處分機
    關之原舉發通知單〈紅色違規舉發單〉號碼：Z4C003342 號
    ，自其舉發期日起至屏東監理站裁決書送達日止，未依法合
    法送達聲明人處，顯已違反程序規定，應屬無效處分。(二)再
    按警察行使職權，不得逾越所欲達成執行目的之必要限度，
    且應以對人民權益侵害最少之適當方法為之；警察行使職權
    ，不得引誘、教唆人民犯罪或其他違法之手段為之。警察職
    權行使法第3 條第1 項、第3 項定有明文。又行政程序法第
    7 條規定，行政機關所為行政行為或行政處分，均應遵照比
    例原則之適合性、必要性與合比例性等三原則，方以規範行
    政目的與手段之合理聯結。惟本案異議人當時駕駛之自用小
    客車行駛高速公路北上之際，其夜間使用近光燈泡於途中發
    生故障，未能有效發揮正常功能。遂於緊急狀態下，切換為
    遠光燈使用〈車輛無照明設備無法於夜間行駛〉繼續行駛。
    孰料車後駛來國道四隊執勤員警車輛尾隨，未久即超越異議
    人車前約100 公尺處，於事前觀察，見異議人許久均未變換
    車燈下，旋即招停盤查。然前揭車輛狀態經異議人當面陳述
    于警員後，該員竟不置理，仍強行舉發此一事實。顯與比例
    原則及處分之目的性、手段過程及人民權益相悖，亦無有效
    解決現場之緊急情狀或有所幫助，為此依法提出異議，請求
    撤銷原處分云云。
三、經查：
  (一)關於舉發通知單送達部分：
    按行為人有違反道路交通管理處罰條例之情形，應填製舉發
    違反道路交通管理事件通知單，並於被通知人欄予以勾記，
    其通知聯依下列規定辦理：一、當場舉發者，應填記駕駛人
    或行為人姓名、性別、出生年月日、地址、身分證統一編號
    及車主姓名、地址、車牌號碼、車輛種類。被查獲之駕駛人
    或行為人為受處分人時，應於填記通知單後將通知聯交付該
    駕駛人或行為人簽名或蓋章收受之；拒絕簽章者，仍應將通
    知聯交付該駕駛人或行為人收受，並記明其事由及交付之時
    間；拒絕收受者，應告知其應到案時間及處所，並記明事由
    與告知事項，視為已收受。違反道路交通管理事件統一裁罰
    標準及處理細則第11條第1 項第1 款定有明文。本件異議人
    於前揭時、地駕駛車牌號碼ZT-4893 號自小客車，有行駛高
    速公路不依規定使用燈光之違規行為，而經內政部警政署國
    道公路警察局當場攔停掣單舉發，並經異議人於上開舉發通
    知單簽名表示收受（舉發通知單移送聯上有異議人簽名，且
    收受通知聯者簽章欄內亦註明『已簽收』），有內政部警政
    署國道公路警察局舉發違反道路交通管理事件通知單2 紙在
    卷可稽。是異議人既已簽名收受，即符合前開違反道路交通
    管理事件統一裁罰標準及處理細則第11條第1 項第1 款規定
    ，而生送達之效力，異議人以前揭情詞置辯，委無可採。
  (二)關於異議人未依規定使用燈光部分：
  1.行為人有下列情形之一，而未嚴重危害交通安全、秩序或發
    生交通事故，且情節輕微，以不舉發為適當者，交通勤務警
    察或依法令執行交通稽查任務人員得對其施以勸導，免予舉
    發：十五、因客觀具體事實，致違反本條例規定係出於不得
    已之行為。違反道路交通管理事件統一裁罰標準及處理細則
    第12條第1 項第15款定有明文。本件異議人固不否認於上開
    時、地有行駛高速公路不依規定使用燈光之違規行為，惟主
    張伊係因車輛之近光燈於行駛高速公路北上途中發生故障，
    在緊急狀態下，始切換為遠光燈使用云云。查證人即本件舉
    發之國道公路警察局第四警察隊新市分隊警員乙○○於本院
    調查中結證稱：「（問：對於異議人主張他的近光燈壞掉有
    何意見？）異議人有跟我們說他的近光燈壞掉，但沒有講幾
    顆，我們認為應該只是壞掉一顆而已，所以沒有檢查，且如
    果二顆燈均壞掉係違法道路交通安全處罰條例第18條。因為
    他已經行駛那麼遠了，且有經過交流道路燈亦很亮，就算沒
    有遠光燈亦可以行駛。」等語，另證人即本件舉發之國道公
    路警察局第四警察隊新市分隊警員甲○○亦結證稱：「（問
    ：本件舉發之情形？）我們由新市○○道出發我們看到異議
    人的車子開著遠光燈，我們觀察至安定這段路一直跟著異議
    人，仍看到他開車遠光燈行駛，我們就攔下他的車開單，因
    為我們跟了一段路了，所以我們沒有檢查，異議人說他的近
    光燈壞掉，我們沒有檢查。」等語，可知異議人於當時即有
    向舉發警員告知近光燈故障事由，僅是舉發警員未盡其查證
    義務而逕予開單舉發，衡諸常情，若不是近光燈真已故障，
    異議人應不致為如此主張，故其所辯堪信為實在。至於異議
    人車輛之近光燈是否於行駛途中始發生故障部分，依道路交
    通管理處罰條例第89條前段規定，法院受理有關交通事件，
    乃準用刑事訴訟法之規定，舉發警員既未就異議人於上路前
    車輛之近光燈早已故障事實舉證證明，依「罪證有疑，利於
    被告」之原則，自應做有利於異議人之認定。其次，依道路
    交通安全規則第109 條第1 款及高速公路及快速公路交通管
    制規則第9 條第1 項第9 款之規定，皆明定駕駛人於夜間行
    駛應開亮頭燈或使用燈光，以降低肇事可能性、保障行車安
    全。本件舉發時點，為凌晨4 時30分許，乃屬夜間，依上開
    法令規定，異議人負有開啟燈光之義務，現異議人所有之車
    輛之近光燈故障，在夜間汽車維修廠多已歇業之情況下，要
    求異議人修理故障燈光後再繼續行駛，顯非可期待。此時異
    議人是否即可開啟遠光燈以資充應，抑或應開啟其他燈光（
    如：小燈、霧燈）照明始為妥適？在頭燈（指近光燈或遠光
    燈）係車輛最重要之照明設備，於開啟近光燈或遠光燈時，
    始能提供足夠之光源讓駕駛人清楚觀察車前狀況，並使前方
    人車儘先警覺該車動態，及汽車車頭之霧燈，法條明定非遇
    雨、霧時，不得使用；而小燈之照明及警示功能，顯不能與
    近光燈或遠光燈相比擬等因素考量下，為保障行車安全、降
    低肇事可能性，異議人開啟遠光燈，應可認屬出於不得已之
    行為。又加上舉發時點為96年7 月12日（星期四）凌晨4 時
    30 分 許，其車流量相較於其他時段為少，尚不致嚴重危害
    交通安全，且其情節輕微，揆諸前揭規定，舉發警員得對其
    施以勸導，免予舉發。
  2.再者，行政行為，有多種同樣能達成目的之方法時，應選擇
    對人民權益損害最少者，行政程序法第7 條第2 款亦定有明
    文。舉發警員處理異議人在車輛之近光燈故障又無法馬上修
    復，不得已使用遠光燈，致違反道路交通管理處罰條例第33
    條第1 項第6 款及高速公路及快速公路交通管制規則第9 條
    第1 項第9 款之規定，而未嚴重危害交通安全，且情節輕微
    之狀況下，則有舉發及勸導二種方法，基於上述之比例原則
    （必要性），其應選擇對人民權益損害最少之勸導方式，而
    非舉發。故本件異議為有理由，爰由本院將原處分撤銷，另
    為不罰之諭知。
四、依道路交通案件處理辦法第20條前段，裁定如主文。
中    華    民    國    97    年    5     月    22    日
                    交通法庭    法  官  吳永宋
以上正本證明與原本無異。
如不服本裁定應於收受送達後5 日內向本院提出抗告書狀敘述抗
告之理由抗告於台灣高等法院高雄分院。
中    華    民    國    97    年    5     月    22    日
                                書記官  劉淑蓉


司法院資訊處製作；財團法人民間司法改革基金會備份。
